臺灣臺南地方法院民事判決
110年度家繼簡字第25號
原      告  蔡詩婷
            蔡詩潔
兼  上二人
法定代理人  林淑玲
共      同
訴訟代理人  陳思道律師
被      告  蔡麗花
訴訟代理人  蕭麗琍律師
被      告  蔡泰宏
            宋恩僮
            宋勇達
            宋志彬
            宋志明
            宋志峯
            宋國瑞
            宋國安
            宋永春
            宋姿燕
            宋玫橘

            宋財明
            宋明發
            宋明華
            宋楊花
            凃秀妃
            宋泉儒
            宋心辰
            宋立夫
            宋泳慶
            宋美蘭
            宋美麗
            宋書萍
            宋昭龍
            許宋安治  

            黃宋寶秋  

            宋淑慧
            宋義祥
            宋進興
            宋崑山
            宋千里
上列當事人間請求分割遺產事件，本院於民國111年3月2日言詞
辯論終結，判決如下：
    主      文
一、兩造就被繼承人宋文通所遺門牌號碼臺南市○○區○○○路00巷0
    0○0號未保存登記建物（稅籍編號：00000000000、層次1層
    、面積273.60平方公尺）應分割如下：前開建物分歸原告按
    應有部分各三分之一取得，原告應分別按如附表一「本院計
    算」欄所示之金額補償被告。
二、訴訟費用由兩造按附表二「本院計算」欄所示之應繼分比例
    負擔。
    事實及理由
一、被告蔡泰宏、宋恩僮、宋勇達、宋志彬、宋志明、宋志峯、
    宋國瑞、宋國安、宋永春、宋姿燕、宋玫橘、宋財明、宋明
    發、宋明華、宋楊花、凃秀妃、宋泉儒、宋心辰、宋立夫、
    宋泳慶、宋美蘭、宋美麗、宋書萍、宋昭龍、許宋安治、黃
    宋寶秋、宋淑慧、宋義祥、宋進興、宋千里、宋崑山經合法
    通知，未於言詞辯論期日到場，核無民事訴訟法第386條所
    列各款情形，依家事事件法第51條準用民事訴訟法第385條
    第1項規定，爰依原告之聲請，由其一造辯論而為判決。
二、原告主張：
（一）被繼承人宋文通遺有門牌號碼臺南市○○區○○○路00巷00○0
      號未保存登記建物（稅籍編號：00000000000、層次1層、
      面積273.60平方公尺；更正前為門牌號碼臺南市○○區○○○
      路00巷00號邊、面積316.80平方公尺，下稱系爭建物），
      兩造為被繼承人宋文通之繼承人及再轉繼承人，應繼分比
      例如附表二「原告主張」欄所示。被繼承人宋文通生前未
      以遺囑禁止分割系爭建物，兩造亦無不為分割之約定，且
      依物之性質無不能分割之情形，惟兩造因故無法協議分割
      ，爰依民法第1164條、第1151條、第830條、第823條、第
      824條規定請求分割遺產。
（二）系爭建物為一層樓建築，目前無人居住占用，其所坐落之
      臺南市○○區○○段000號土地原為原告林淑玲之配偶蔡東明
      所有，蔡東明於106年8月8日死亡後，該土地由原告林淑
      玲及其子女即原告蔡詩婷、蔡詩潔繼承，基於土地所有與
      利用合一之原則，系爭建物應分歸原告取得，原告再以金
      錢補償其他繼承人，而系爭建物前經原告委託廣信不動產
      估價師聯合事務所估算其價值為新臺幣（下同）581,674
      元，故由原告分別以如附表一「原告主張」欄所示之金額
      補償被告(見本院司家調字卷第111頁)，應屬公平。
（三）並聲明：兩造就被繼承人宋文通所遺系爭建物應分割如下
      ：系爭建物分歸原告按應有部分各三分之一取得，原告應
      分別按如附表一「原告主張」欄所示之金額補償被告。
三、被告方面：
（一）被告蔡麗花則以：系爭建物並非被繼承人宋文通原有之建
      物，被繼承人宋文通原有之建物係鐵架石棉瓦之鐵厝，已
      老舊不堪，被告蔡麗花於92年間拆除屋頂及四周之鐵皮，
      僅留部分鐵架再重新改為磚造建築，加蓋屋頂、門窗及鐵
      窗，有獨立之出入口、內部隔間，並增加衛浴設備、水電
      系統作為出租套房分租予數人，已成為另一嶄新之不動產
      ，依最高法院81年度台上字第1074號判決意旨，原有之鐵
      柱、屋頂已因附合而成為新建築物之成分，依民法第811
      條規定，即無單獨所有權之存在，系爭建物之所有權應屬
      出資興建之被告蔡麗花所有，原告請求分割遺產顯無理由
      ，請求駁回原告之訴；倘認定系爭建物為被繼承人宋文通
      之遺產，則應分歸被告蔡麗花取得，並同意按鑑價金額依
      應繼分比例補償其他繼承人即原告及其他被告等語資為抗
      辯，並聲明：原告之訴駁回。
（二）被告宋恩僮、宋勇達、宋志彬、宋志明、宋志峯、宋國瑞
      、宋國安、宋永春、宋姿燕、宋財明、宋明發、宋明華、
      宋楊花、凃秀妃、宋泉儒、宋心辰、宋立夫、宋泳慶、宋
      美蘭、宋美麗、宋書萍、宋昭龍、許宋安治、黃宋寶秋、
      宋淑慧、宋義祥、宋進興、宋千里、宋崑山未於言詞辯論
      期日到場，惟據其提出書狀則以：系爭建物係被告蔡麗花
      改建，其等不願介入原告與被告蔡麗花之糾紛，亦不願意
      接受補償等語資為抗辯。
（三）被告蔡泰宏、宋玫橘均未於言詞辯論期日到場，亦未提出
      書狀作何聲明或陳述。　　
四、得心證之理由：    
    本件有爭執之處在於：㈠系爭建物是否屬被繼承人宋文通之
    遺產？㈡若是，應如何分割？茲分述如下：
（一）系爭建物屬被繼承人宋文通之遺產：
      原告主張系爭建物屬被繼承人宋文通之遺產，為被告蔡麗
      花所否認，並以前詞置辯，惟：
    ⒈按稱不動產者，謂土地及其定著物，民法第66條第1項前段
      定有明文。又所謂定著物，係指非土地之構成部分，繼續
      附著於土地，而達一定經濟上目的，不易移動其所在之物
      而言；再足避風雨，可達經濟上使用目的之建物，固屬民
      法第66條第1項所指土地之定著物，但所謂可達經濟上使
      用之目的，係指該建物，得獨立為交易及使用之客體而言
      （最高法院76年度台上字第1969號、75年度台上字第2027
      號判決意旨參照）。
    ⒉被告蔡麗花固以：被繼承人宋文通原有之建物係鐵架石棉
      瓦之鐵厝，已老舊不堪，被告蔡麗花於92年間拆除屋頂及
      四周之鐵皮，僅留部分鐵架再重新改為磚造建築，加蓋屋
      頂、門窗及鐵窗，有獨立之出入口、內部隔間，並增加衛
      浴設備、水電系統作為出租套房分租予數人，已成為另一
      嶄新之不動產，由被告蔡麗花原始取得所有權云云，並以
      證人即為其施工之莊守義、鄭日興之證述為據，惟：
      ⑴證人莊守義到庭具結證稱：我大約於92年間以840,000元
        之承攬報酬向被告蔡麗花承包系爭建物之土水工程，在
        我施工之前系爭房屋有屋頂、鐵皮外牆及鋼骨鐵柱，只
        是鐵皮外牆已經爛掉了，我並未承包屋頂，我施工時保
        留鋼骨鐵柱，僅有拆除鐵皮外牆，換上磚牆，新增內部
        隔間及廁所等語（見本院家繼簡字卷第275頁）；核與
        證人鄭日興到庭具結證稱：我於90幾年間有協助我叔叔
        施作其向被告蔡麗花所承包系爭建物之水電工程，我們
        前往施作時，系爭建物四周鐵皮已經拆除，原本的屋頂
        及鋼骨都在，四周圍正在砌磚牆，我們進去配水電管線
        ，系爭建物原本整間空曠，我們負責將隔間後的房間配
        水電做成套房等語相符（見本院家繼簡字卷第277至278
        頁），可知被告蔡麗花改建系爭建物前，系爭建物構造
        完整，具備屋頂、結構鋼骨及外牆，可知系爭建物原本
        已足以避風雨，被告蔡麗花辯稱係由其為系爭建物加蓋
        屋頂，並未提出證據以實其說，難信為真實。
      ⑵由上開證人之證述可知，雖然系爭建物因外牆老舊破損
        ，係經被告蔡麗花僱工改建，增加隔間、水電而將內部
        裝潢為套房，惟衡諸常情，若系爭建物原本之狀況不足
        以作為獨立交易及使用之客體，被告蔡麗花將系爭建物
        拆除重建即可，應無保留結構及屋頂之必要，故被告蔡
        麗花徒以前詞辯稱系爭建物已成為另一嶄新之不動產，
        由被告蔡麗花原始取得所有權云云，自屬無據。
      ⑶被告蔡麗花雖另辯稱系爭建物之屋頂、結構骨架均為其
        僱工重新施作云云，並表示可以通知證人到庭證明（本
        院家繼簡字卷第381頁），然被告蔡麗花先陳明係由證
        人莊守義、鄭日興為其改建系爭建物（見本院家繼簡字
        卷第179頁），嗣後又改稱有其他工人為其施作屋頂、
        結構骨架工程云云（見本院家繼簡字卷第382頁），其
        前後所述不一，是否可信，已非無疑，經本院詢問被告
        蔡麗花所稱施作屋頂工人與莊守義、鄭日興之施工先後
        ，其又表示係同時施作云云（見本院家繼簡字卷第382
        頁），但此與證人莊守義、鄭日興上開其施作工程時系
        爭建物已有屋頂之證述不符，足見被告蔡麗花此部分所
        辯，並不足採，亦無通知其尚未特定年籍之工人到庭作
        證之必要，併此指明。
    ⒊總此，揆諸上開說明，應認系爭建物仍屬被繼承人宋文通
      所原始起造之定著物，為被繼承人宋文通之遺產。至被告
      蔡麗花就系爭建物之改建部分，則應循動產附合之法律關
      係行使其權利。
（二）系爭建物應分割如主文第1項所示：
    ⒈按繼承人有數人時，在分割遺產前，各繼承人對於遺產全
      部為公同共有；繼承人得隨時請求分割遺產，民法第1151
      條、第1164條本文分別定有明文。又遺產之公同共有係以
      遺產之分割為其終局目的，而以公同共有關係為暫時的存
      在。且在公同共有遺產分割自由之原則下，民法第1164條
      規定，繼承人得隨時請求分割遺產，該條所稱之「得隨時
      請求分割」，依同法第829條及第830條第1項規定觀之，
      自應解為包含請求終止公同共有關係在內，俾繼承人之公
      同共有關係歸於消滅而成為分別共有，始不致與同法第82
      9條所定之旨趣相左，庶不失繼承人得隨時請求分割遺產
      之立法本旨（最高法院93年度台上字第2609號判決意旨參
      照）。且共有物之分割，依共有人協議之方法行之；分割
      之方法不能協議決定，或於協議決定後因消滅時效完成經
      共有人拒絕履行者，法院得因任何共有人之請求，命為下
      列之分配：一、以原物分配於各共有人。但各共有人均受
      原物之分配顯有困難者，得將原物分配於部分共有人。二
      、原物分配顯有困難時，得變賣共有物，以價金分配於各
      共有人；或以原物之一部分分配於各共有人，他部分變賣
      ，以價金分配於各共有人，民法第824第1項、第2項分別
      定有明文。又裁判分割共有物，究依何種方式為適當，法
      院有自由裁量之權，並應斟酌當事人之聲明、共有物之性
      質、經濟效用及全體共有人之利益等情事公平決之，不受
      當事人聲明之拘束。
    ⒉查系爭建物屬被繼承人宋文通之遺產，兩造無法協議分割
      ，揆諸上開說明，本院自應斟酌當事人之聲明、共有物之
      性質、經濟效用及全體共有人之利益等情事公平決之。經
      查：
      ⑴原告固主張兩造應繼分比例如附表二「原告主張」欄所
        示，惟此係因原告漏未計算被繼承人宋文通尚有第二任
        配偶宋葉銀善為其繼承人，經本院核算後兩造之應繼分
        比例應如附表二「本院計算」欄所示，合先敘明。
      ⑵被告蔡麗花固請求將系爭建物分歸其所有，惟系爭建物
        係坐落在原告所有坐落臺南市○○區○○段000地號土地上
        ，觀諸原告所提出之廣信不動產估價師聯合事務所估價
        報告書及上開土地登記第一類謄本記載甚明（見本院司
        家調字卷第45、55頁），是若將系爭建物分歸被告蔡麗
        花取得，將使土地與建物歸屬不同人所有，法律關係更
        加複雜，並不利於系爭建物之使用，更徒增原告與被告
        蔡麗花間之訟累，其餘繼承人更恐遭訴訟波及，對兩造
        均屬不利，自非屬妥適之分割方案。
      ⑶而若將系爭建物分歸原告取得，則將使土地與建物歸屬
        相同所有人所有，使法律關係單純，並有利於系爭建物
        之經濟效用，未受分配之被告復可以金錢補償維持分割
        之公平，對於兩造均屬有利。
   ⒊本院斟酌上開系爭建物之性質、經濟效用及繼承人之利益等
     情事，按兩造正確之應繼分計算補償金額如附表一「本院
     計算」欄所示，將系爭建物分割如主文第1項所示。
五、綜上所述，被繼承人宋文通所遺系爭建物應分割如主文第1
    項所示。
六、本件事證已明，兩造其餘攻擊防禦方法及所提證據，經斟酌
    後，核與本件之結論，不生影響，爰不一一論列，附此敘明
    。
七、訴訟費用負擔之依據：家事事件法第51條，民事訴訟法第80
    條之1、第85條第1項但書。
中　　華　　民　　國　　111 　年　　3 　　月　　31　　日
                  家事法庭  法  官  游育倫
以上正本係照原本作成。
如對本判決上訴須於判決送達後20日內向本院提出上訴狀(附具
繕本)，並應繳納上訴費用。
中　　華　　民　　國　　111 　年　　3 　　月　　31　　日
                           書記官  李鎧安　　　
附表一：補償金額（單位為新臺幣／小數點以下四捨五入）
編號 應受補償人 提出補償人 原告蔡詩婷  提出補償人 原告蔡詩潔  提出補償人 原告林淑玲    原告主張 本院計算 原告主張 本院計算 原告主張 本院計算 1 被告蔡麗花 5,875元 5,386元 5,875元 5,386元 5,875元 5,386元 2 被告蔡泰宏 5,875元 5,386元 5,875元 5,386元 5,875元 5,386元 3 被告宋恩僮 588元 539元 588元 539元 588元 539元 4 被告宋勇達 588元 539元 588元 539元 588元 539元 5 被告宋志彬 588元 539元 588元 539元 588元 539元 6 被告宋志明 588元 539元 588元 539元 588元 539元 7 被告宋志峯 588元 539元 588元 539元 588元 539元 8 被告宋國瑞 2,938元 2,693元 2,938元 2,693元 2,938元 2,693元 9 被告宋國安 2,938元 2,693元 2,938元 2,693元 2,938元 2,693元 10 被告宋永春 2,938元 2,693元 2,938元 2,693元 2,938元 2,693元 11 被告宋姿燕 2,938元 2,693元 2,938元 2,693元 2,938元 2,693元 12 被告宋玫橘 2,938元 2,693元 2,938元 2,693元 2,938元 2,693元 13 被告宋財明 5,875元 5,386元 5,875元 5,386元 5,875元 5,386元 14 被告宋明發 5,875元 5,386元 5,875元 5,386元 5,875元 5,386元 15 被告宋明華 5,875元 5,386元 5,875元 5,386元 5,875元 5,386元 16 被告宋楊花 2,518元 2,308元 2,518元 2,308元 2,518元 2,308元 17 被告凃秀妃 630元 577元 630元 577元 630元 577元 18 被告宋泉儒 630元 577元 630元 577元 630元 577元 19 被告宋心辰 630元 577元 630元 577元 630元 577元 20 被告宋立夫 630元 577元 630元 577元 630元 577元 21 被告宋泳慶 2,518元 2,308元 2,518元 2,308元 2,518元 2,308元 22 被告宋美蘭 2,518元 2,308元 2,518元 2,308元 2,518元 2,308元 23 被告宋美麗 2,518元 2,308元 2,518元 2,308元 2,518元 2,308元 24 被告宋書萍 2,518元 2,308元 2,518元 2,308元 2,518元 2,308元 25 被告宋昭龍 2,518元 2,308元 2,518元 2,308元 2,518元 2,308元 26 被告許宋安治 17,626元 16,158元 17,626元 16,158元 17,626元 16,158元 27 被告黃宋寶秋 17,626元 18,851元 17,626元 18,851元 17,626元 18,851元 28 被告宋淑慧 17,626元 18,851元 17,626元 18,851元 17,626元 18,851元 29 被告宋義祥 17,626元 18,851元 17,626元 18,851元 17,626元 18,851元 30 被告宋進興 17,626元 18,851元 17,626元 18,851元 17,626元 18,851元 31 被告宋千里 17,626元 18,851元 17,626元 18,851元 17,626元 18,851元 32 被告宋崑山 17,626元 18,851元 17,626元 18,851元 17,626元 18,851元 
附表二：兩造應繼分比例
編號 繼承人 原告主張 本院計算 1 原告蔡詩婷 1/99 1/108 2 原告蔡詩潔 1/99 1/108 3 原告林淑玲 1/99 1/108 4 被告蔡麗花 1/33 1/36 5 被告蔡泰宏 1/33 1/36 6 被告宋恩僮 1/330 1/360 7 被告宋勇達 1/330 1/360 8 被告宋志彬 1/330 1/360 9 被告宋志明 1/330 1/360 10 被告宋志峯 1/330 1/360 11 被告宋國瑞 1/66 1/72 12 被告宋國安 1/66 1/72 13 被告宋永春 1/66 1/72 14 被告宋姿燕 1/66 1/72 15 被告宋玫橘 1/66 1/72 16 被告宋財明 1/33 1/36 17 被告宋明發 1/33 1/36 18 被告宋明華 1/33 1/36 19 被告宋楊花 1/77 1/84 20 被告凃秀妃 1/308 1/336 21 被告宋泉儒 1/308 1/336 22 被告宋心辰 1/308 1/336 23 被告宋立夫 1/308 1/336 24 被告宋泳慶 1/77 1/84 25 被告宋美蘭 1/77 1/84 26 被告宋美麗 1/77 1/84 27 被告宋書萍 1/77 1/84 28 被告宋昭龍 1/77 1/84 29 被告許宋安治 1/11 1/12 30 被告黃宋寶秋 1/11 7/72 31 被告宋淑慧 1/11 7/72 32 被告宋義祥 1/11 7/72 33 被告宋進興 1/11 7/72 34 被告宋千里 1/11 7/72 35 被告宋崑山 1/11 7/72